ACORDAO-COMPLETO-2409984

ACÓRDÃO 6119/2020 ATA 16/2020 - PRIMEIRA CÂMARA

VISTOS, relatados e discutidos estes autos de tomada de contas especial instaurada pelo Ministério do Desenvolvimento Social (MDS - atual Ministério da Cidadania) , em desfavor do Sr. Edimar Aparecido Pereira dos Santos, prefeito de Santa Cecília do Pavão/PR (gestão 2005-2008, 2009-2012 e 2017-2020) , em razão da não comprovação da boa e regular gestão dos recursos repassados por força do Convênio 174/2007.
ACORDAM os ministros do Tribunal de Contas da União, reunidos em sessão da 1ª Câmara, diante das razões expostas pelo relator, em:
9.1. julgar irregulares as contas de Edimar Aparecido Pereira dos Santos (XXX.678.159-XX) , com fundamento nos arts. 1º, inciso I, 16, inciso III, alínea "c", e 23, inciso III, da Lei 8.443/1992 c/c com os arts. 1º, inciso I, 209, inciso III, 210 e 214, inciso III, do RI/TCU;
9.2. condenar o responsável acima mencionado ao pagamento da quantia a seguir especificada, com a fixação do prazo de 15 (quinze) dias, a contar da notificação, para comprovar, perante o Tribunal (art. 214, inciso III, alínea "a", do Regimento Interno) , o recolhimento da dívida aos cofres do Tesouro Nacional, atualizada monetariamente e acrescida dos juros de mora, calculados a partir das datas discriminadas, até a data do recolhimento, na forma prevista na legislação em vigor, com o abatimento de valores já ressarcidos, nos termos da legislação vigente:
	VALOR ORIGINAL (R$) 
	DATA DA OCORRÊNCIA

	100.066,75
	3/1/2008 (D) 

	3.464,52
	27/1/2009 (C) 

9.3. autorizar a cobrança judicial da dívida, caso não atendida a notificação, na forma do art. 28, inciso II, da Lei 8.443/1992;
9.4. autorizar, desde logo, caso solicitado e o processo não tenha sido remetido para cobrança judicial, o pagamento das dívidas em até 36 (trinta e seis) parcelas mensais e consecutivas, nos termos do art. 26 da Lei 8.443/1992, c/c o art. 217 do Regimento Interno/TCU, fixando-se o vencimento da primeira parcela em 15 (quinze) dias, a contar do recebimento da notificação, e o das demais a cada mês, devendo incidir sobre cada valor mensal os correspondentes acréscimos legais, na forma prevista na legislação em vigor, sem prejuízo de alertar os responsáveis de que a falta de comprovação do recolhimento de qualquer parcela implicará o vencimento antecipado do saldo devedor;
9.5. encaminhar cópia deste acórdão ao responsável, à Secretaria Especial do Desenvolvimento Social do Ministério da Cidadania e ao Procurador-Chefe da Procuradoria da República no Estado do Paraná, nos termos do § 3º do art. 16 da Lei 8.443/1992, c/c o § 7º do art. 209 do Regimento Interno do TCU, para adoção das medidas que entender cabíveis.

Tomada de contas especial instaurada pelo Ministério do Desenvolvimento Social, em razão da não comprovação da boa e regular gestão dos recursos repassados por força do Convênio 174/2007.

Primeira Câmara

Município de Santa Cecília do Pavão/PR.

3. Interessados/Responsáveis:
3.1. Interessado: Ministério do Desenvolvimento Social (extinto) (05.526.783/0001-65).
3.2. Responsável: Edimar Aparecido Pereira dos Santos (XXX.678.159-XX).

13.1. Ministros presentes: Walton Alencar Rodrigues (Presidente), Benjamin Zymler, Bruno Dantas e Vital do Rêgo (Relator).
13.2. Ministros-Substitutos presentes: Augusto Sherman Cavalcanti e Weder de Oliveira.

ACORDAO-COMPLETO-2474270

Acórdão 3390/2022 - Primeira Câmara

EDIMAR APARECIDO PEREIRA DOS SANTOS

VITAL DO RÊGO

Adoto como relatório a instrução de mérito da Secretaria de Controle Externo de Tomada de Contas Especial (peça 104) , a seguir transcrita com os ajustes de forma pertinentes, que contou com a anuência do corpo diretivo daquela unidade (peças 105-106) : 
INTRODUÇÃO
Cuidam os autos de tomada de contas especial instaurada pelo então denominado Ministério do Desenvolvimento Social, em desfavor do Sr. Edimar Aparecido Pereira dos Santos, Prefeito Municipal de Santa Cecília do Pavão/PR nos quadriênios 2005-2008, 2009-2012 e 2017-2020, em razão da não comprovação da boa e regular gestão dos recursos repassados por força do Convênio 174/2007, Siafi 601122 (peça 11) , celebrado entre o referido Ministério e o Município de Santa Cecília do Pavão/PR, tendo por objeto apoiar o desenvolvimento de um sistema produtivo integrado do referido município, por meio da implantação de horta comunitária e a instalação de cozinha popular, proporcionando a geração de trabalho e renda às famílias beneficiadas, comercialização dos produtos excedentes produzidos na horta e garantir a oferta de alimentos seguros e refeições saudáveis, obedecido o Plano de Trabalho aprovado (peça 8) .
HISTÓRICO 
2.	Conforme disposto na cláusula quarta, foram previstos R$ 111.738,00 para a execução do objeto, dos quais R$ 103.538,00 seriam repassados pelo concedente e R$ 8.200,00 corresponderiam à contrapartida (peça 11, p. 4) . 
3.	Os recursos federais foram repassados em parcela única, mediante a ordem bancária 2007OB900680, no valor de R$ 72.917,80, e 2007OB900681, no valor de R$ 30.620,20, ambas emitidas em 28/12/2007 (peça 13) . O crédito na conta específica ocorreu 3/1/2008, conforme extrato de conta corrente anexo (peça 21) .
4.	O ajuste vigeu no período de 28/12/2007 a 30/11/2008, e previa a apresentação da prestação de contas até 29/1/2009, conforme cláusula terceira do Termo de Convênio (peça 11, p. 4) .
5.	O processo se encontra devidamente historiado na instrução de peça 88. Nessa ocasião, após análise técnica realizada com base nos elementos constantes dos autos, entendeu-se que a realização do objeto não seria suficiente para garantir a regularidade das contas, sendo essencial que seja comprovado o nexo de causalidade entre os recursos federais transferidos e o objeto conveniado, o que não ocorreu no caso concreto, visto que a documentação encaminhada não permite opinar nesse sentido, restando comprometida a comprovação da boa e regular utilização dos recursos repassados.
6.	Concluiu-se que o ônus de comprovar a aplicação dos recursos recairia sobre o gestor, Sr. Edimar Aparecido Pereira dos Santos, prefeito de Santa Cecília do Pavão/PR nos quadriênios 2005-2008, 2009-2012 e 2017-2020, por força do que dispõe o art. 70, parágrafo único, da Constituição Federal, bem assim o art. 93 do Decreto-Lei 200/1967 c/c o art. 66 do Decreto 93.872/1986.
7.	Propôs-se, então, naquela ocasião, a citação do mesmo, proposta essa que contou com a anuência do titular da Unidade Técnica (peça 90) . A mesma se deu nos seguintes termos:
Ocorrência: não comprovação da boa e regular aplicação dos recursos repassados por força do Convênio 174/2007, celebrado entre o Ministério do Desenvolvimento Social e o Município de Santa Cecília do Pavão/PR, tendo por objeto apoiar o desenvolvimento de um sistema produtivo integrado do referido município, por meio da implantação de horta comunitária e a instalação de cozinha popular, proporcionando a geração de trabalho e renda às famílias beneficiadas, comercialização dos produtos excedentes produzidos na horta.
	Valor (R$)		Data
	182.135,68	         31/3/2019 (peça 87) 
Responsável: Edimar Aparecido Pereira dos Santos (CPF XXX.678.159-XX) .
Conduta: deixar de comprovar a boa e regular aplicação dos recursos repassados pelo Ministério do Desenvolvimento Social ao Município de Santa Cecília do Pavão/PR, uma vez que deixou de apresentar documentos hábeis a comprovar o nexo de causalidade entre os recursos federais transferidos e a execução do objeto do convênio, tais como o  Relatório de Cumprimento do Objeto, bem como notas fiscais e recibos de dos prestadores de serviços, devidamente identificados com referência ao título e número do convênio, conforme art. 30 da IN STN 1/1997;
Proposta: citação.
8.	Por meio do Ofício 1382/2019 - TCU/Secex-TCE, de 4/4/2019 (peça 92, v. AR de peça 93) , efetuou-se a citação do responsável. 
9.	Foi solicitada prorrogação de prazo para apresentação das alegações de defesa (peça 95) , a qual foi deferida (peça 96) .
10.	As alegações de defesa foram apresentadas (peça 100) , e serão analisadas posteriormente, na seção "Exame Técnico".
ANÁLISE DOS PRESSUPOSTOS DE PROCEDIBILIDADE DA IN/TCU 71/2012
11.	Verifica-se que não houve o transcurso de mais de dez anos desde o fato gerador sem que tenha havido a notificação do responsável pela autoridade administrativa federal competente (art. 6º, inciso II, c/c art. 19 da IN/TCU 71/2012, modificada pela IN/TCU 76/2016) , uma vez que os recursos foram transferidos em 2008 e o responsável notificado por meio do Ofício 80/2012 - CGAUP/DEISP/SESAN/MDS (peça 29, v. AR à peça 30) , Ofício 1607/2013 - GABIN/SESAN/MDS, de 30/9/2013 (peça 38, v. AR à peça 39) , Oficio 550/2016 - GABIN/SESAN/MDSA, de 30/6/2016 (peça 51, v. AR à peça 52) e Ofício 1113/2016 - GABIN/SESAN/MDSA, de 7/12/2016 (peça 59) .
12.	Observa-se ainda que o valor atualizado do débito (sem juros) em 1º/1/2017 é superior a R$ 100.000,00, conforme os arts. 6º, inciso I, e 19 da IN/TCU 71/2012, modificada pela IN/TCU 76/2016.
EXAME TÉCNICO
Da preliminar de prescrição da pretensão punitiva (peça 100, p. 2-6) 
Argumentos
13.	Destaca que exerceu o cargo de prefeito municipal no período de 1/1/2005 a 31/12/2008, e que sua citação ocorreu apenas em 22/4/2019, ou seja, mais de 10 anos após a prática dos atos inquinados, havendo de incidir, portanto, o instituto da prescrição da pretensão punitiva, nos termos do art. 1º da Lei 9.873/99 c/c o art. 1º do Decreto 20.910/32 e art. 23 da Lei 8.429/92 (peça 100, p. 2) 
14.	Alega que o Superior Tribunal de Justiça (STJ) já decidiu que a prescrição tem o condão de eliminar qualquer possibilidade de punição do servidor pelos fatos apurados, uma vez que extinta a punibilidade não há como subsistirem seus efeitos reflexos, conforme decidido no MS 17.710/DF (peça 100, p. 2-3) .
15.	Prossegue afirmando que o STJ firmou entendimento no sentido da necessidade de observação do prazo prescricional quinquenal para fins de exercício da pretensão punitiva da administração pública (peça 100, p. 3-4) .
16.	Cita, ainda, julgado recente do Supremo Tribunal Federal, de 14 de fevereiro de 2019, em decisão proferida no Mandado de Segurança nº 35.971/DF, firmando entendimento sobre a viabilidade da incidência da pretensão prescricional na esfera civil e patrimonial, havendo o constituinte limitado a imprescritibilidade ao campo penal de forma excepcional aos incisos XLII e XLIV do art. 5º da Constituição Federal (peça 100, p. 4-5) .
17.	Discorre, ainda, que o TCU já pacificou entendimento que a prescrição da pretensão punitiva ocorre quando transcorrido prazo superior a 10 anos da provável data de ocorrência do dano (peça 100, p. 5-6) .
Análise
18.	No que tange à prescrição da pretensão de ressarcimento, a questão da imprescritibilidade das ações de ressarcimento por dano ao erário foi firmada mediante o Acórdão 2709/2008-TCU-Plenário, cuja ementa enuncia:
9.1. deixar assente no âmbito desta Corte que o art. 37 da Constituição Federal conduz ao entendimento de que as ações de ressarcimento movidas pelo Estado contra os agentes causadores de danos ao erário são imprescritíveis, ressalvando a possibilidade de dispensa de instauração de tomada de contas especial prevista no § 4º do art. 5º da IN TCU nº 56/2007;
19.	O Tribunal decidiu nessa linha em conformidade com a decisão do Supremo Tribunal Federal (STF) no Mandado de Segurança 26.210-9/DF. A adoção da tese da imprescritibilidade do dever de ressarcimento dos danos causados ao erário impõe à Corte de Contas o dever de instaurar, a qualquer tempo, o devido processo para julgar as contas dos possíveis responsáveis por ilícito lesivo ao erário.
20.	O instituto da prescrição nos processos do TCU obedece ao art. 37, § 5º, da Constituição Federal no que se refere ao ressarcimento do prejuízo ao Erário, e ao art. 205 da Lei 10.406/2002 (Código Civil) , no que se refere à pretensão punitiva, sendo esta última referente à aplicação de multa pelo Tribunal. A pacificação da jurisprudência sobre a matéria prescricional ocorreu com a prolação do Acórdão 1441/2016-TCU-Plenário (TC Processo 030.926/2015-7) 
21.	Na parte dispositiva do referido acórdão foram fixados entendimentos essenciais para a aplicação da prescrição da pretensão punitiva, conforme excerto abaixo transcrito:
ACORDAM os Ministros do Tribunal de Contas da União, reunidos em Sessão do Plenário, ante as razões expostas pelo Redator, em:
9.1. deixar assente que:
9.1.1. a pretensão punitiva do Tribunal de Contas da União subordina-se ao prazo geral de prescrição indicado no art. 205 do Código Civil;
9.1.2. a prescrição  que se refere o subitem anterior é contada a partir da data de ocorrência da irregularidade sancionada, nos termos do art. 189 do Código Civil;
9.1.3. o ato que ordenar a citação, a audiência ou a oitiva da parte interrompe a prescrição de que trata o subitem 9.1.1, nos termos do art. 202, inciso I, do Código Civil;
9.1.4. a prescrição interrompida recomeça a correr da data em que for ordenada  a citação, a audiência ou oitiva da parte, nos termos do art. 202, parágrafo único, parte inicial, do Código Civil;
9.1.5. haverá a suspensão da prescrição toda vez que os responsável apresentar elementos adicionais de defesa, ou mesmo quando forem necessárias diligências causadas por conta de algum fato novo trazido pelos jurisdicionados, não suficientemente documentado nas manifestações processuais, sendo que a paralização da contagem do prazo ocorrerá do período compreendido entre a juntada dos elementos adicionais de defesa ou da peça contendo o fato novo e a análise dos referidos elementos ou da resposta da diligência, nos termos do art. 160, § 2º, do Regimento Interno;
9.1.6. a ocorrência desta espécie de prescrição será aferida, independentemente de alegação da parte, em cada processo no qual haja intenção de aplicação das sanções previstas na Lei 8.443/1992;
9.1.7. o entendimento consubstanciado nos subitens anteriores será aplicado, de imediato, aos processos novos (autuados a partir desta data) bem como àqueles pendentes de decisão de mérito ou apreciação de recurso por este Tribunal.
22.	No presente caso, considera-se o ato irregular praticado em 3/1/2008, data em que se deu a transferência dos recursos. Já o ato que ordenou a citação ocorreu em 1/4/2019 (peça 94) , se operando, portanto, o transcurso de mais de dez anos entre esse fato e o fato tido como irregular. 
23.	Conforme se pode observar, não há que se falar em prescrição da pretensão de ressarcimento, apenas da punitiva.
24.	As alegações de defesa apresentadas são procedentes apenas no que concerne à prescrição da pretensão punitiva, a qual não se confunde com prescrição da pretensão de ressarcimento.
Dos fatos narrados do Relatório de Auditoria (peça 100, p. 6-9) 
25.	Quanto a este item, a defesa se limita a transcrever, dos itens 14-38, o conteúdo do histórico da instrução de peça 88, não havendo elementos de defesa a serem analisados.
Da execução e prestação de contas do Convênio 174/2007 - Siafi 601122 (peça 100, p. 9-12) 
Argumento
26.	Alega que o programa previa 4 metas - implantação e horta comunitária, criação de pequenos animais, implantação da cozinha popular e capacitação - cuja execução restou comprovada por meio de relatórios financeiros, fotográficos, contábeis, fiscais, declaratórios, testemunhais e demais documentos na prestação de contas (peça 100, p. 10) .
27.	Afirma que ocorreram reuniões na sede da concedente para minudenciar o conteúdo da prestação e contas e se colocar à disposição, e que inclusive requereu visita técnica da concedente para testemunhar o pleno funcionamento das estruturas erigidas em função do objeto do convênio (peça 100, p. 10) .
28.	Alega que a própria concedente reconhece em parecer a efetiva execução do programa e suas metas (peça 100, p. 10) .
29.	Afirma que foram apresentados diversos elementos materiais de prova preconizados da legislação de convênios e repasses, indo além por meio da anexação de diversos documentos, tais como (peça 100, p. 10-11) :
a) programa de treinamento com o título "Educação em Segurança Alimentar e Nutricional" com objetivos e conteúdo programático assinado pela nutricionista Paola Aparecida Teixeira de Lara e demais profissionais para atendimento de 120 participantes (peça 17) ;
b) apostila utilizada do curso "Educação em Segurança Alimentar e Nutricional" (peça 34) ;
c) programa de treinamento com o título "Manejo e criação de frangos para o abate", assinado pelo engenheiro agrônomo Sérgio Takeshi Hirano, para atendimento de 120 participantes (peça 19) ;
d) relatório de execução físico-financeiro comprovando gastos e contratações (peça 25) ;
e) relação de bens adquiridos para a cozinha comunitária (peça 31) ;
f) relação de bens adquiridos para a horta comunitária (peça 33) ;
g) notas fiscais referentes às aquisições dos bens adquiridos com referência aos processos licitatórios - TP 1/2008 (peça 35) ;
h) comprovante de recolhimento de saldo de recursos.
30.	Prossegue discorrendo que, ainda assim, sempre perduravam solicitações de novos documentos ou modificação de documentos já trazidos, que, em seu entender, tratam-se de evidente excessos sem qualquer cobertura legal, aliado à exigência de comprovação de fato por meio de documentos intangíveis que remontam há mais de dez anos atrás (peça 100, p. 11) .
31.	Alega que o STF já enfrentou questão de mesma natureza no julgamento do MS 35.971/DF, no qual declarou que a guarda indefinida de documentos é inconstitucional e fere de morte os direitos ao contraditório e ampla defesa (peça 100, p. 11) .
32.	Alega que exigir conduta diversa do defendente	 e promover a execução compulsória para fins de devolução dos valores repassados por força do ajuste em tela seria promover o enriquecimento ilícito do estado em detrimento do particular, que empenhou todas as cautelas e executou o objeto do convênio em benefício da população (peça 100, p. 12) .
33.	Ressalta que a horta comunitária e a cozinha industrial estão em operação neste exato momento (peça 100, p. 12) .
Análise
34.	Não assiste razão ao defendente quando afirma que o concedente reconheceu a efetiva execução do programa e suas metas.
35.	Conforme Parecer Técnico 23/2014 - CGAUP/DEISP/SESAN/MDS (peça 49) , não foi possível definir o nexo de causalidade entre os recursos repassados e as despesas efetuadas. Transcreve-se, abaixo, trechos do referido documento que apontam nesse sentido:
3.3. Adiciona-se a análise dessa prestação de contas do convênio nº 174/2007 a inércia do ex-prefeito, bem como do gestor atua em providenciar a documentação previamente solicitada, a fim de atender ao disposto no art. 56 da Portaria Interministerial nº 127/2008, somada a aquisição de materiais a maior ou a menor, assim como a ausência de comprovação de execução de etapas remuneradas	 com haveres do convênio, estas duas últimas demonstradas na tabela acima. No contexto apresentado é inviável a aferição do cumprimento do objeto pactuado, bem como a quantificação da execução física e ado alcance social do Projeto, o que tem o condão de motivar a impugnação das contas apresentadas.
3.4. No tocante às metas estabelecidas, os comprovantes de despesas apresentados são inidôneos para assegurar o imperioso nexo de causalidade, sobretudo porque não trazem em seu corpo menção ao convênio. A aquisição dos materiais e equipamentos por si só não conduz à conclusão de que eles foram colocados em uso e concorreram para os resultados esperados. Sobre a caracterização do nexo de causalidade abundam entendimentos do Tribunal de Contas da União - TCU.
 (...) 
3.5. Em que pesem as despesas realizadas, a meta de capacitação, por sua vez, não está lastreada por nenhum documentos comprobatório. O ex-prefeito não apresentou sequer a relação de beneficiários munidos de NIS, não há listas de presença para avolumar a análise de que a capacitação fora aplicada, não há menções acerca do modo como esta se deu, nem mesmo referência à carga horária, mesmo o ex-gestor tendo sido diligenciado por duas vezes. Desta forma, não se pode inferir se o público porventura envolvido no projeto atende aos critérios estabelecidos para a participação em ações assistenciais ou mesmo se essa etapa fora cumprida.
3.6. Nesse contexto, as prestações de contas inidôneas impedem o reconhecimento do liame causal. É assente a jurisprudência do Tribunal de Contas da União no sentido de que a boa e regular aplicação dos recursos públicos só pode ser comprovada mediante o estabelecimento do nexo entre a aplicação dos recursos recebidos e a execução do objeto conveniado. No caso ora examinado, é evidente que não há elementos suficientes para ensejar a aprovação de qualquer despesa realizada pelo convenente.
36.	As sucessivas solicitações de documento pelo concedente se deveram ao fato de o defendente não ter apresentado prontamente informações que permitissem aferir o nexo causal entre os recursos repassados e as despesas efetuadas. Vejamos:
a) por meio da Nota Técnica 52/2012, 5/4/2012 (peça 28) , entendeu-se necessário o encaminhamento do Relatório de Cumprimento do Objeto (RCO) , Relatório de Execução Físico-Financeira (REFF) , Relação de Bens, extratos da conta de aplicação financeira do convênio, comprovantes de despesas e cópia dos despachos adjudicatórios e homologação do certame;
b) após o encaminhamento da documentação, e ante a constatação de que os mesmos foram insuficientes para suprir as lacunas verificadas, encaminhou-se o Ofício 92/2013 (peça 36) ao defendente, explicitando a necessidade de encaminhamento dos seguintes documentos, contendo as correções apontadas e a atendimento às observações feitas, quais sejam: RCO, REFF, Relatório de Execução da Receita e Despesa (RERD) , relação de pagamentos, relação de bens e comprovantes das despesas.
37.	Não há que se falar, portanto, que as solicitações feitas foram descabidas, uma vez que o defendente, após ser instado a apresentar a documentação, o que foi feito, porém, sem permitir que se verificasse o nexo causal entre os recursos repassados e as despesas efetuadas, teve outra oportunidade de apresentar novamente a documentação. Ressalta-se, ainda, que o MDS especificou claramente no Ofício 92/2013 quais as correções deveriam ser feitas e em que moldes deveriam ser apresentadas as informações requeridas.
38.	Quando ao argumento de que a guarda indefinida de documentos é inconstitucional e fere de morte os direitos ao contraditório e ampla defesa, ressalta-se que a solicitação dos documentos foram feitas nos exercícios de 2012 e 2013, lapso temporal considerado razoável, até porque e a prestação final da prestação de contas ocorreu em 27/1/2009, conforme ofício anexo (peça 24) .
39.	Convém, ainda, destacar o disposto na Cláusula Décima do ajuste, que prevê:
Cláusula Décima - Dos documentos de despesa e da obrigatoriedade de sua apresentação
10.1 As despesas serão comprovadas mediante documentos originais fiscais ou equivalentes, devendo as faturas, recibos, notas fiscais e quaisquer outros documentos comprobatórios ser emitidos em nome do CONVENENTE, devidamente identificados com referência ao título e número do Convênio. Os comprovantes originais das despesas serão mantidos em arquivo, em boa ordem, no próprio local em que forem contabilizados, à disposição dos órgãos de controle interno e externo, pelo prazo de 5 (cinco) anos, contados da aprovação da prestação de contas do gestor do CONCEDENTE, pelo Tribunal de Contas da União - TCU, relativa ao exercício em que a transferência objeto deste Convênio for incluída em suas contas.
40.	A exigência, portanto, está compatível com o previsto no termo de convênio, não havendo que se falar que a mesma seria descabida e inconstitucional.
41.	Quanto ao argumento de que a devolução dos valores repassados por força do ajuste em tela seria promover o enriquecimento ilícito do estado em detrimento do particular, uma vez que a horta comunitária e a cozinha industrial estão em operação neste exato momento, insta lembrar que, por força do que dispõe o art. 70, parágrafo único, da Constituição Federal, bem assim o art. 93 do Decreto-Lei 200/1967 c/c o art. 66 do Decreto 93.872/1986, resta claro que a comprovação da boa e regular gestão dos recursos repassados compete exclusivamente ao gestor dos recursos.  
42.	Tal entendimento está consolidado nesta Corte de Contas, conforme se verifica nos Acórdão 1577/2014-TCU-Segunda Câmara, rel. ANDRÉ DE CARVALHO; 6.716/2015-TCU-1ª Câmara, rel. AUGUSTO SHERMAN; 9.254/2015-TCU-2ª Câmara, rel. ANA ARRAES; 9.820/2015-TCU-2ª Câmara, rel. RAIMUNDO CARREIRO; e 659/2016-TCU-2a Câmara, rel. MARCOS BEMQUERER. 
43.	Desse modo, o ônus da prova recai sobre o gestor, devendo o mesmo fornecer todas as provas da regular aplicação dos recursos sob sua responsabilidade, em conformidade com os normativos vigentes e reiterada jurisprudência do TCU.
44.	Assim sendo, entende-se que as alegações de defesas apresentadas não ilidem a irregularidade verificada.
Da contradição dos pereceres técnicos de prestação e contas (peça 100, p. 12-14) 
Argumento
45.	Alega que encaminhou diversas vezes documentos referentes à prestação de contas esgotando todos elementos possíveis para comprovar a execução do convênio (peça 100, p. 12) .
46.	Prossegue informando que o Despacho 67/2018 (peça 101, p. 3-9) apontou que as metas foram cumpridas, mencionando trechos de tal documento, tais como "assim, em que pese a compreensão de que as metas propostas possam ter sido executadas", "em que pese a interpretação de que o município de Santa Cecília do Pavão/PR tem o empreendimento estruturado de uma horta comunitária e que esta se assemelha ao objeto pretendido pela meta 1", "em que pose o entendimento de que a horta existe e parece produtiva" e "embora as imagens pareçam se relacionar com a cozinha e com os bens propostos no convênio" (peça 100, p. 12-14) .
47.	Continua discorrendo no sentido de que o concedente reconheceu que o objeto do convênio foi executado, que as estruturas estão de pé e operacionais (peça 100, p. 14) .
Análise
48.	Ao contrário do que afirma o defendente, por meio do referido Despacho, a Coordenação Geral de Apoio à Agricultura Urbana e Periurbana se manifestou pela reprovação da prestação de contas, uma vez que não foram juntados documentos e/ou argumentos que comprovassem o nexo causal entre os recursos repassados e o objeto executado, não sendo possível comprovar, de modo inequívoco, a execução física e o alcance dos objetivos firmados. Destaca-se que não se está contestando a execução física, mas que, mesmo sendo comprovado que o objeto foi executado, é necessário comprovar o nexo de causalidade entre os recursos transferidos e as despesas efetuadas
49.	Em se tratando de convênio, deve ser evidenciada a execução física, a financeira e o nexo de causalidade entre os recursos transferidos e as despesas efetuadas. São nesse sentido os Acórdão 1276/2015-TCU-Plenário, rel. Ministro José Múcio Monteiro, 7940/2018 - TCU - 2ª Câmara, rel. Ministro Marcos Bemquerer, 3.005/2016 - TCU - 2ª Câmara, rel. Ministro Subst. Augusto Sherman. Entende-se, portanto, que as alegações de defesa apresentadas quanto a este ponto não merecem ser acolhidas.
Da ausência do elemento subjetivo dolo (peça 100, p. 14-16) 
Argumento
50.	Alega que os atos praticados pelo defendente estavam vinculados às aprovações anteriores dos diversos órgãos da administração, não sendo passível de discricionariedade e que não há como imputar ao mesmo a culpa in vigilando e culpa in elegendo, pois não cabe a este a escolha de seus subordinados (peça 100, p. 14) 
51.	Alega a ausência de dolo, culpa, ma-fé e ação antijurídica, não se verificando nexo de causalidade, pois não é possível comprovar que os atos praticados pelo auditado tenham gerado qualquer dano à Administração (peça 100, p. 14) .
52.	Alega que a responsabilidade dos agentes que gerem recursos públicos é subjetiva, e que o auditado agiu de forma zelosa e diligente, com o intuito de atingir os objetivos do convênio (peça 100, p. 15) , e que a Lei 13.665/2018, definiu em ternos expressos a semântica do erro grosseiro e da culpa grave, havendo determinado que o agente público "somente poderá ser responsabilizado por suas decisões ou opiniões técnicas se agir ou se omitir com dolo, direto ou eventual, ou cometer erro grosseiro, no desempenho de suas funções".
Análise
53.	Para que reste configurada a responsabilidade do agente, não é essencial que o mesmo tenha agido com má-fé ou dolo, bastando que reste configurada a culpa do mesmo. Observa-se, no caso em tela, que restou caracteriza a culpa do defendente, que agiu de forma negligente ao não apresentar a documentação solicitada e sanar as impropriedades apontadas pelo concedente.
54.	Na responsabilidade objetiva, ao contrário, não há que se cogitar de culpa, sendo suficiente a demonstração do dano causado e do nexo de causalidade entre a conduta do agente e o dano, sem perquirição da culpa. 
55.	Para fins de ressarcimento, pouco importa se a irregularidade foi praticada com dolo ou culpa. O dano ao erário deverá ser recomposto, independente de o gestor ter agido com a deliberada intenção de lesar o patrimônio público ou com falta de cuidado. Com relação à natureza da responsabilização deste Tribunal, tem-se que "a responsabilidade dos jurisdicionados perante o TCU é de natureza subjetiva, caracterizada mediante a presença de simples culpa stricto sensu, sendo desnecessária a caracterização de conduta dolosa ou má-fé do gestor para que este seja responsabilizado" (Acórdão 9004/2018-TCU-Primeira Câmara, relator: Bruno Dantas) . No mesmo sentido, "a responsabilidade dos gestores perante o TCU é de natureza subjetiva, podendo se originar de conduta comissiva ou omissiva, dolosa ou culposa, cujo resultado seja a violação dos deveres impostos pelo regime de direito público aplicável àqueles que administram recursos da União ou, ainda, aos que, sem deter essa condição, causarem prejuízos aos cofres públicos" (Acórdão 6660/2015-TCU-Segunda Câmara, relator: Augusto Nardes) . Ainda, "o dever de indenizar os ao erário permanece sujeito à comprovação de dolo ou culpa, sem qualquer gradação, como é de praxe no âmbito da responsabilidade aquiliana, inclusive para fins do direito de regresso (art. 37, § 6º, da Constituição Federal) . As alterações promovidas na Lei de Introdução às Normas do Direito Brasileiro (LINB) pela 13.665/2018, em especial a inclusão do art. 28, não provocaram modificação nos requisitos necessários para a responsabilidade financeira por débito (Acórdão 2391- Plenário, relator: Benjamin Zymler) .
56.	Cabe ao próprio defendente o dever de comprovar a boa e regular utilização dos recursos repassados, o que não foi feito. Ademais, deve-se ter em conta que não é razoável o prefeito se escusar de sua responsabilidade de gestor, colocando a culpa pelos seus atos em seus subordinados, considerando que administrava uma cidade de pouco mais de três mil habitantes, situação que tornava possível que acompanhasse a execução do objeto do convênio de perto, garantindo o alcance dos objetivos.   
57.	Quanto ao argumento de que os atos do defendente não eram discricionários, o mesmo não merece prosperar, uma vez que a execução do convênio se dá sem interferência do concedente, o qual apenas avalia posteriormente se essa se deu em conformidade com a legislação e nos limites do termo de convênio firmado.
58.	Assim sendo, as alegações de defesa não merecem ser acolhidas.
Dos pedidos
Pedido 1 - que seja determinado o arquivamento da presente TCE, sem julgamento de mérito, com base na prescrição quinquenal
59.	Conforme já analisado nos itens 18-24 desta instrução, não há que se falar em prescrição da pretensão de ressarcimento, apenas em prescrição da pretensão punitiva. Portanto, improcedente o pedido de arquivamento da presente TCE, uma vez que não se encaixa nas situações previstas no art. 169 do RI/TCU.
Pedido 2 - que seja determinado o arquivamento da presente TCE, sem julgamento de mérito, com base na prescrição decenal
60.	Conforme já analisado nos itens 18-24 desta instrução, não há que se falar em prescrição da pretensão de ressarcimento, apenas em prescrição da pretensão punitiva. Portanto, improcedente o pedido de arquivamento da presente TCE, uma vez que não se encaixa nas situações previstas no art. 169 do RI/TCU.
Pedido 3 - A aprovação das contas do requerente com base no art. 169, III, do RI/TCU
61.	Uma vez que o defendente não apresentou documentação apta a aferir o nexo causal entre os recursos repassados e as despesas efetuadas, não há que se falar em aprovação da prestação de contas.
Pedido 4 - A exclusão do defendente do rol de responsáveis, com base no art. 169, III, do RI/TCU
62.	Uma vez que o defendente não apresentou documentação apta a aferir o nexo causal entre os recursos repassados e as despesas efetuadas, não há que se falar em exclusão do rol de responsáveis, uma vez que cabia o mesmo comprovar a boa e regular utilização dos recursos repassados.
Pedido 5 - Na impossibilidade de acatamento dos pedidos retro, que seja efetuada lançamento de medida razoável e proporcional a sua parcela de ingerência do Convênio 174/2007
63.	A não comprovação de implantação do objeto pactuado com recursos do convênio caracteriza o prejuízo ao erário, razão pela qual o ressarcimento deve se dar pela totalidade dos valores repassados, não havendo que se falar em lançamento de medida razoável e proporcional à parcela de ingerência do gestor, visto que essa ponderação deve ser observada apenas quando da fixação de multa, o que não é o caso, uma vez que já ocorreu a prescrição da pretensão punitiva.
64.	Cumpre relembrar que, em se tratando de convênio, deve ser evidenciada a execução física, a financeira e o nexo de causalidade entre os recursos transferidos e as despesas efetuadas. São nesse sentido os Acórdão 1276/2015-TCU-Plenário, rel. Ministro José Múcio Monteiro, 7940/2018 - TCU - 2ª Câmara, rel. Ministro Marcos Bemquerer, 3.005/2016 - TCU - 2ª Câmara, rel. Ministro Subst. Augusto Sherman.
65.	Verifica-se, também que não há nos autos documentos que permitam inferir a existência de nexo causal entre execução física e a financeira, uma vez que o Despacho 36/2017 (peça 69) apontou as seguintes situações:
65.1.	No que tange à Meta 1 - Implantação de horta comunitária, destaca que a documentação apresentada não possibilita a correta vinculação entre os recursos repassados e a horta em comento. Além disso, não há qualquer informação que possibilite vislumbrar o benefício social logrado pela implantação da horta, uma vez que os beneficiários do convênio não foram identificados (item 24, peça 69, p. 5) .
65.2.	Com relação à Meta 2 - Criação de pequenos animais, registra que nenhum documento com a finalidade que comprovar esta meta foi encaminhado. Assim, o MDS entendeu que a ausência de informações qualitativas, como o Relatório de Cumprimento do Objeto (RCO) , e comprovação documental adicionais, prejudicaram a análise do cumprimento da meta, considerando-se reprovada a execução (item 24, peça 69, p. 5) .
65.3.	No que concerne à Meta 3 - Implantação de cozinha popular, o MDS aponta que as evidências trazidas pela documentação complementar são frágeis, não possibilitando a convicção de que a meta tenha sido cumprida nos moldes previstos no Plano de Trabalho, visto que as provas documentais arroladas tratam de duas fotografias, que indicam a existência de uma cozinha, sem, contudo, ser possível identificar/individualizar os equipamentos adquiridos para o cumprimento da meta, não permitindo comprovar o nexo de causalidade entre os recursos federais transferidos e as despesas apresentadas na execução do objeto (item 24, peça 69, p. 5) .
65.4.	Com relação à Meta 4 - Capacitação, o MDS relata que não há nenhuma comprovação das atividades realizadas, apenas afirmações do convenente de que todas as metas propostas foram executadas (item 24, peça 69, p. 5) .
CONCLUSÃO
66.	Em face da análise promovida nos itens 13-65 da seção "Exame Técnico", propõe-se rejeitar as alegações de defesa apresentadas pelo Sr. Edimar Aparecido Pereira dos Santos, uma vez que não foram suficientes para sanear as irregularidades a ele atribuídas. 
67.	Os argumentos de defesa tampouco lograram afastar o débito imputado ao responsável. Ademais, inexistem nos autos elementos que demonstrem sua boa-fé ou a ocorrência de outros excludentes de culpabilidade. Desse modo, suas contas devem, desde logo, ser julgadas irregulares, nos termos do art. 202, § 6º, do Regimento Interno/TCU, procedendo-se à sua condenação em débito e à aplicação da multa prevista no art. 57 da Lei 8.443/1992. 
Prescrição da Pretensão Punitiva
68.	Vale ressaltar que a pretensão punitiva do TCU, conforme Acórdão 1441/2016-TCU-Plenário, Relator Benjamin Zymler, que uniformizou a jurisprudência acerca dessa questão, subordina-se ao prazo geral de prescrição indicado no art. 205 do Código Civil, que é de dez anos, contado da data de ocorrência da irregularidade sancionada, nos termos do art. 189 do Código Civil, sendo este prazo interrompido pelo ato que ordenar a citação, a audiência ou a oitiva do responsável.
No caso em exame, ocorreu a prescrição, uma vez que a liberação dos recursos se deu em 3/1/2008 e o ato de ordenação da citação ocorreu em 1/4/2019.
PROPOSTA DE ENCAMINHAMENTO
Diante do exposto, submetemos os autos à consideração superior, propondo:
a) rejeitar as alegações de defesa apresentadas pelo Sr. Edimar Aparecido Pereira dos Santos (CPF XXX.678.159-XX) , Prefeito Municipal de Santa Cecília do Pavão/PR nos quadriênios 2005-2008, 2009-2012 e 2017-2020
b) com fundamento nos arts. 1º, inciso I, 16, inciso III, alínea "c", da Lei 8.443/1992 c/c os arts. 19 e 23, inciso III, da mesma Lei, e com arts. 1º, inciso I, 209, inciso III, 210 e 214, inciso III, do Regimento Interno, que sejam julgadas irregulares as contas do Sr. Edimar Aparecido Pereira dos Santos (CPF XXX.678.159-XX) , Prefeito Municipal de Santa Cecília do Pavão/PR nos quadriênios 2005-2008, 2009-2012 e 2017-2020, e condená-lo ao pagamento da quantia a seguir especificadas, com a fixação do prazo de quinze dias, a contar da notificação, para comprovar, perante o Tribunal (art. 214, inciso III, alínea "a", do Regimento Interno) , o recolhimento da dívida aos cofres do Tesouro Nacional, atualizada monetariamente e acrescida dos juros de mora, calculados a partir das datas discriminadas, até a data do recolhimento, na forma prevista na legislação em vigor, abatendo-se, na oportunidade, os valores já ressarcidos.
	VALOR ORIGINAL (R$) 
	DATA DA OCORRÊNCIA

	100.066,75
	3/1/2008

	3.464,52
	27/1/2009 (C) 

Valor atualizado até 14/2/2020 e acrescido de juros de mora: R$ 309.662,94 (peça 103) 
c) autorizar, desde logo, nos termos do art. 28, inciso II, da Lei 8.443/1992, a cobrança judicial das dívidas caso não atendidas as notificações.
d) autorizar também, desde logo, se requerido, com fundamento no art. 28, inciso I, da Lei 8.443, de 1992 c/c o art. 217, §§ 1º e 2º do Regimento Interno, o parcelamento da dívida em até 36 parcelas, incidindo sobre cada parcela, corrigida monetariamente, os correspondentes acréscimos legais fixando- lhe o prazo de quinze dias, a contar do recebimento da notificação, para comprovar perante o Tribunal o recolhimento da primeira parcela, e de trinta dias, a contar da parcela anterior, para comprovar os recolhimentos das demais parcelas, devendo incidir sobre cada valor mensal, atualizado monetariamente, os juros de mora devidos, no caso do débito, na forma prevista na legislação em vigor, alertando os responsáveis de que a falta de comprovação do recolhimento de qualquer parcela importará o vencimento antecipado do saldo devedor, nos termos do § 2º do art. 217 do Regimento Interno deste Tribunal;
e) enviar cópia do Acórdão a ser prolatado, bem como do Relatório e do Voto que o fundamentarem ao Procuradoria da República no Estado do Paraná, nos termos do § 3º do art. 16 da Lei 8.443/1992 c/c o § 7º do art. 209 do Regimento Interno do TCU, para adoção das medidas cabíveis;
f) enviar cópia do Acórdão que vier a ser proferido à Secretaria Especial do Desenvolvimento Social/Ministério da Cidadania e ao responsável, para ciência, informando que a presente deliberação, acompanhada do Relatório e do Voto que a fundamenta, está disponível para a consulta no endereço www.tcu.gov.br/acordaos, além de esclarecer que, caso requerido, o TCU poderá fornecer sem custos as correspondentes cópias, de forma impressa.
O Ministério Público junto ao Tribunal de Contas da União (MPTCU) , nos autos representado pelo Subprocurador-Geral Paulo Soares Bugarin, manifestou-se de acordo com a proposta da unidade técnica, nos termos que se seguem (peça 107) :
Trata-se de tomada de contas especial instaurada pelo então denominado Ministério do Desenvolvimento Social, em desfavor do Sr. Edimar Aparecido Pereira dos Santos, prefeito municipal de Santa Cecília do Pavão/PR nos quadriênios 2005-2008, 2009-2012 e 2017-2020, em razão da não comprovação da boa e regular gestão dos recursos repassados por força do Convênio nº 174/2007 (peça 11) , celebrado entre o referido Ministério e o Município de Santa Cecília do Pavão/PR, tendo por objeto apoiar o desenvolvimento de um sistema produtivo integrado do referido Município, por meio da implantação de horta comunitária e a instalação de cozinha popular, proporcionando a geração de trabalho e renda às famílias beneficiadas, comercialização dos produtos excedentes produzidos na horta e garantir a oferta de alimentos seguros e refeições saudáveis, obedecido o Plano de Trabalho aprovado (peça 8) .
A irregularidade tratada no processo refere-se a não comprovação da boa e regular aplicação dos recursos repassados pelo Ministério do Desenvolvimento Social ao Município de Santa Cecília do Pavão/PR, uma vez que deixou de apresentar documentos hábeis a comprovar o nexo de causalidade entre os recursos federais transferidos e a execução do objeto do convênio, tais como o Relatório de Cumprimento do Objeto, bem como notas fiscais e recibos dos prestadores de serviços, devidamente identificados com referência ao título e número do convênio, conforme art. 30 da IN STN nº 1/1997.
Após a devida comunicação enviada, o responsável tomou ciência do ofício que lhe foi remetido (peça 93) , tendo apresentado, tempestivamente, sua defesa, que integra a peça 100.
Analisadas as alegações de defesa apresentadas, a unidade técnica propõe rejeitar as alegações de defesa apresentadas pelo Sr. Edimar Aparecido Pereira dos Santos, uma vez que não foram suficientes para sanear as irregularidades a ele atribuídas, não sendo aptas para afastar o débito imputado ao responsável.
Em vista do exposto, ante os elementos constantes nos autos, este representante do Ministério Público de Contas manifesta-se de acordo com a proposta da unidade técnica, constante da peça 104 (p. 10-12) .
É o relatório.

Cássio Barbosa Mácola (OAB/DF 48.798) e outros, representando Edimar Aparecido Pereira dos Santos.

Subprocurador-Geral Paulo Soares Bugarin.

TOMADA DE CONTAS ESPECIAL. IRREGULARIDADES NA EXECUÇÃO DO CONVÊNIO 174/2007. Desenvolvimento de um sistema produtivo integrado. CONTAS IRREGULARES. DÉBITO. PRESCRIÇÃO DA PRETENSÃO PUNITIVA.

TOMADA DE CONTAS ESPECIAL (TCE)

Secretaria de Controle Externo de Tomada de Contas Especial (SecexTCE).

Cuidam os autos de tomada de contas especial (TCE) instaurada pelo Ministério do Desenvolvimento Social (MDS - atual Ministério da Cidadania) , em desfavor do Sr. Edimar Aparecido Pereira dos Santos, prefeito de Santa Cecília do Pavão/PR (gestão 2005-2008, 2009-2012 e 2017-2020) , em razão da não comprovação da boa e regular gestão dos recursos repassados por força do Convênio 174/2007 - Siafi 601122, celebrado entre o MDS e a municipalidade (peça 11) .
O Convênio 174/2007 teve por objeto apoiar o desenvolvimento de um sistema produtivo integrado do referido município, por meio da implantação de horta comunitária e a instalação de cozinha popular, proporcionando a geração de trabalho e renda às famílias beneficiadas, comercialização dos produtos excedentes produzidos na horta, a fim de garantir a oferta de alimentos seguros e refeições saudáveis, obedecido o Plano de Trabalho aprovado (peça 8) .
O ajuste foi firmado pelo valor total de R$ 111.738,00, sendo R$ 103.538,00 a cargo do concedente e R$ 8.200,00 correspondente à contrapartida (peça 11, p. 4) . Os recursos federais foram repassados, mediante as ordens bancárias 2007OB900680 e 2007OB900681 (peça 13) , nos valores de R$ 72.917,80 e R$ 30.620,20, respectivamente, e creditados na conta corrente específica do convênio em 3/1/2008 (peça 21) . 
O convênio vigorou no período de 28/12/2007 a 30/11/2008 e estabeleceu a data de 29/1/2009 para apresentação da prestação de contas (peça 11, p. 4) , tendo sido encaminhada ao MDS pela municipalidade, mediante o Ofício 24/2009, de 27/1/2009 (peças 24 a 27) .
O MDS se manifestou acerca da prestação de conta por meio da Nota Técnica 52/2012 - CGAUP/DEISP/SESAN/MDS (peça 28) , em que concluiu que as informações apresentadas não permitiam aferir o cumprimento do objeto pactuado, ou mesmo quantificar a execução física e o alcance social do projeto, razão pela qual se constatou a necessidade de dados complementares, quais sejam: (a)  Relatório de Cumprimento do Objeto (RCO) ; (b) Relatório de Execução Físico-Financeira (REFF) ; (c) Relação de bens; (d) Extratos da conta de aplicação financeira do convênio; (e) Cópia dos comprovantes de despesas (notas fiscais e recibos) ; e (f) Cópia dos despachos adjudicatórios e homologação das licitações realizadas.
Em resposta às solicitações do MDS de complementação de informações (peças 29 e 30, 36 a 39, 40 e 41) , o Sr. Edimar Aparecido Pereira dos Santos encaminhou (peça 32 e 46) : relação de bens (peça 31) ; relatório de execução físico-financeira (peça 33) ; relação de bens, serviços prestados ou de treinados/capacitados (peça 34) ; comprovantes de despesa (peça 35) ; conciliação bancária (peça 47) ; e comprovante de recolhimento de saldo dos recursos (peça 48) .
O MDS, mediante o Parecer Técnico 23/2014 - CGAUPMEISP/SESAN/MDS, de 18/7/2014 (peça 50, p. 17) , concluiu pela reprovação total da prestação de contas do Convênio 174/2007, em virtude de a documentação apresentada pelo ex-prefeito impedir a aferição da real execução física do objeto do convênio e do cumprimento da parcela referente à contrapartida. Em razão disso, aquele órgão setorial, por meio da Nota Técnica 45/2016 - COPC/CGEOF/SESAN/MDSA, de 4/7/2016 (peça 50) , registrou a devolução de recursos, da ordem de R$ 3.471,25, e recomendou a realização de diligência junto ao responsável para devolução dos recursos federais repassados no valor histórico de R$ 103.538,00.
O Sr. Edimar, após notificado (peças 64 e 65) , enviou documentos complementares (peças 66 a 68) ao MDS que manteve a reprovação da prestação de contas, nos termos do Despacho 36/2017/CGAUP/DEISP/SESAN/MDS (peça 69) . Ainda, o MDS exarou o Parecer Financeiro 75/2017 - SESAN/CGEOF/COPC (peça 72) , que aprovou o montante de R$ 3.471,25, referente ao saldo remanescente recolhido aos cofres públicos, e reprovou a quantia de R$ 100.066,75. 
No Relatório de Tomada de Contas Especial 9/2018 (peça 82) , concluiu-se que o dano ao erário atribuído ao ex-prefeito seria de R$ 100.066,75.
.Esse posicionamento foi seguido pelo Ministério da Transparência, Fiscalização e Controladoria-Geral da União (CGU) , consoante Relatório de Auditoria 1.078/2018 (peça 83) , Certificado de Auditoria 1.078/2018 (peça 84) e Parecer do Dirigente do órgão de Controle Interno 1.078/2018 (peça 85) , e a Ministra Substituta do Estado do Desenvolvimento Social foi cientificada das conclusões (peça 86) .
No âmbito desta Casa, a Secretaria de Controle Externo de Tomada de Contas Especial (Secex-TCE) , após sua primeira análise (peças 88-90) , promoveu a citação do Sr. Edimar Aparecido Pereira dos Santos, nos termos do Ofício 1382/2019-TCU/Secex-TCE, de 4/4/2019 (peça 92) , recebido pelo responsável, conforme Aviso de Recebimento (AR) de peça 93, a fim de que apresentasse suas alegações de defesa e/ou recolhesse o débito no valor histórico de R$ 100.066,75, tendo em vista que sua conduta infringiu o art. 7º, inciso XIX, da Instrução Normativa STN 1/1997, por:
deixar de comprovar a boa e regular aplicação dos recursos repassados pelo Ministério do Desenvolvimento Social ao Município de Santa Cecília do Pavão/PR, por força do Convênio 174/2007, uma vez que deixou de apresentar documentos hábeis a comprovar o nexo de causalidade entre os recursos federais transferidos e a execução do objeto do convênio, tais como o Relatório de Cumprimento do Objeto, bem como notas fiscais e recibos de prestadores de serviços, devidamente identificados com referência ao título e ao número do convênio, conforme art. 30 da IN STN 1/1997.
O responsável, em suas alegações de defesa, argumentou, em síntese, (peça 100) :
i) a ocorrência da prescrição quinquenal da pretensão punitiva nos termos do art. 1º da Lei 9.873/1999 c/c art. 1º do Decreto 20.910/1932 e art. 23 da Lei 8.429/1992, tendo em vista que a citação ocorreu apenas em 22/04/2019 (peça 93) , ou seja, após 10 anos da suposta prática dos atos inquinados (peça 100, p. 2-5) ;
ii) a existência de prescrição decenal, nos termos do art. 6º, inciso II da IN/TCU 71/2012, haja vista o transcurso de mais de dez anos entre o fato gerador, ocorrido na data de 29/1/2009, e a data da citação (peça 93) , tida a 22/4/2019 (peça 100, p. 5-6) ;
iii) o convênio foi fielmente executado de acordo com os termos do plano de trabalho estabelecido e pré-aprovado pela entidade concedente nos termos das normativas vigentes (peça 100, p. 10) , tendo sido comprovado em diversos momentos processuais na fase de controle interno a execução de cada uma das 4 metas (peça 100, p. 10) , bem como o concedente reconheceu em parecer sobre a efetiva execução do programa e suas metas (peça 100, p. 10) ;
iv) o requerente solicitou (sem resposta) visita técnica da concedente para testemunhar o pleno funcionamento das estruturas erigidas em função do objeto do convênio (até o presente momento a horta e a cozinha comunitária estão em operação no município) e as declarações da Câmara de Vereadores e do Conselho Municipal de Assistência Social não foram suficientes para demonstrar a plena execução do programa (peça 100, p. 10 e 12) ;
v) o auditado apresentou diversos elementos materiais de provas preconizados na legislação de convênios e repasses, indo além por meio da anexação de diversos documentos tais quais: programas de treinamento (peças 17 e 19) ; apostila utilizada no Curso "Educação em Segurança Alimentar e Nutricional" (peça 34.) ; relatório de execução físico-financeiro comprovando gastos e contratações (peça 25) ; relação de bens adquiridos para a Cozinha Comunitária (peça 31) ; relação de bens adquiridos para a Horta Comunitária (peça 33) ; notas fiscais referentes às aquisições dos bens adquiridos com referência à Tomada de Preços 001/2008 (peça 35) ; comprovante de recolhimento de saldo de recursos; dentre vários outros (peça 100, p. 10-11) ;
vi) as solicitações de novos documentos ou da modificação de documentos já trazidos sempre perduravam como novos ângulos e coloração de fotografias, registro em cartório, disposição de etiquetas com número do convênio nos garfos e facas adquiridos, dentre outras exigências (peça 100, p. 11) , tratando-se de evidentes excessos e descabimentos sem qualquer fundo ou cobertura legal aliado a exigência de comprovação de fatos por meio de documentos intangíveis que remontam há mais de dez anos atrás, prejudicando o exercício do direito ao contraditório e à ampla defesa, além se ser inconstitucional a guarda indefinida de documentos, nos termos do decisão do STF no Mandado de Segurança 35.971/DF (peça 100, p. 11) ;
vii) o concedente reconheceu que a Horta Comunitária e a Cozinha Popular estão funcionando, nos termos do Despacho 67/2018/CGAUP/DEISP/SESAN/MDS (peça 100, p. 12-14) ;
viii) o ato praticado pelo auditado estava vinculado às aprovações anteriores dos diversos órgãos da administração, não sendo passível de discricionariedade e nem há como imputar ao ex-gestor a culpa in eligendo e a culpa in vigilando, pois não cabe a este a escolha dos seus subordinados (peça 100, p. 14) ;
ix) a inexistência do dolo ou culpa e da ação antijurídica nos atos praticados pelo auditado, pois não geraram qualquer dano à Administração, mas sim o benefício esperado (peça 100, p. 14) ;
x) a jurisprudência desta Corte de Contas está assente que 'a responsabilidade dos agentes que gerem recursos públicos apurada pelo TCU é subjetiva', isto é, requer a imputação de dolo ou culpa ao agente o que, no caso em tela, inexistiu (peça 100, p. 15) ;
xi) a ausência de dolo, culpa grave, má-fé ou erro grosseiro nos atos praticados pelo auditado, à luz do disposto na Lei 13.655, de 25/4/2018, regulamentada pelo Decreto 9.830, de 10/6/2019 (peça 100, p 15-16) .
Por fim, requereu, em complemento: (peça 100, p. 16-17) :
a) o arquivamento da presente TCE sem julgamento de mérito com base na prescrição quinquenal com supedâneo no art. 1º da Lei 9.873/1999 c/c art. 1º do Decreto 20.910/1932 c/c art. 23 da Lei 8.429/1992 e art. 212 do RITCU;
b) o arquivamento da presente TCE sem julgamento de mérito com base na prescrição decenal com supedâneo no art. 6º, inciso II da IN/TCU 71/2012 c/c art. 212 do RITCU;
c) a aprovação das contas do requerente com base no art. 169, inciso III do RITCU c/c art. 214, inciso I do RITCU;
d) a exclusão do auditado do rol de responsáveis com fundamento no art. 169, inciso III do RITCU; 
e) a adoção de medida razoável e proporcional à sua parcela de ingerência no Convênio 174/2007.
A Secex-TCE, após analisar as alegações de defesa apresentadas, propôs, em pareces uniformes (peças 104-105) :
i) rejeitar as alegações de defesa, por não terem sido suficientes para sanear as irregularidades a ele atribuídas;
ii) julgar irregulares as contas do responsável;
iii) condená-lo ao ressarcimento do débito no valor histórico de R$ 100.066,75, considerando a devolução da quantia de R$ 3.471,25; e
iv) aplicar-lhe a multa prevista no art. 57 da Lei 8.443/1992.
O Ministério Público junto ao TCU (MPTCU) concordou com a proposta de encaminhamento da unidade técnica (peça 106) .
Manifesto minha concordância com a proposta formulada pela Secex-TCE, que contou com a anuência da Procuradoria, razão pela qual incorporo em minhas razões de decidir os argumentos expendidos nos pareceres transcritos no relatório que precede este voto, sem prejuízo de apresentar considerações sobre a matéria.
Tem razão o responsável quanto à ocorrência da prescrição da pretensão punitiva do TCU. Nos termos do Acórdão 1441/2016-TCU-Plenário, a prescrição punitiva do TCU subordina-se ao prazo geral de prescrição dez anos, conforme disposto no Código Civil. A contagem desse prazo se inicia a partir da data da ocorrência da irregularidade, sendo interrompida pelo ato que ordenar a citação, a audiência ou a oitiva da parte. No presente caso, ocorreu o transcurso de mais de dez anos entre a data de 3/1/2008, fato gerador da irregularidade quando os recursos federais foram creditados na conta específica do convênio (peça 21, p. 5) , e a data de 1º/4/2019, quando foi interrompida a contagem mediante o despacho ordenatório da citação (peça 90) .
Não merece acolhimento o argumento do responsável de incidência de prescrição decenal, nos termos do art. 6º, inciso II, da IN/TCU 71/2012, em virtude de transcurso de mais de dez anos entre a data do fato gerador e a data da citação.
A jurisprudência desta Corte firmou o entendimento de que somente o longo decurso de tempo entre a data da transferência dos recursos e a instauração da tomada de contas especial não é suficiente para o trancamento das contas, o qual só ocorrerá após a verificação de que o lapso temporal tenha prejudicado efetivamente o exercício, pelo responsável, do direito à ampla defesa e ao contraditório (a exemplo dos Acórdão 139/2017-TCU-Plenário, 6.018/2015-TCU-2ª Câmara, 6.974/2014-1ª Câmara, 67/2014-TCU-Plenário) . O Sr. Edimar Aparecido Pereira dos Santos exerceu esse direito, tanto na fase interna quanto na fase externa, não existindo nos autos elementos capazes de elidir suposto comprometimento ao exercício do direito à ampla defesa e ao contraditório.
A alegação do ex-prefeito de prescrição do ressarcimento ao erário também não se sustenta. A matéria está albergada no art. 37, § 5º, da Constituição Federal, na jurisprudência atual do Supremo Tribunal Federal - STF (Mandado de Segurança 26.210-9/DF) e consolidada na Súmula 282 do TCU, no sentido de que as ações de ressarcimento movidas pelo Estado contra os agentes causadores de danos ao erário são imprescritíveis.
A ausência de visita técnica por parte do concedente, conforme alegado pelo responsável, não afasta a responsabilidade do convenente de comprovar a execução física do objeto conveniado. A comprovação da boa e regular gestão dos recursos federais recebidos, mediante convênio ou instrumentos congêneres, compete exclusivamente ao gestor dos recursos, à luz do disposto no art. 70, parágrafo único, da Constituição Federal, c/c o art. 93 do Decreto-Lei 200/1967 e o art. 66 do Decreto 93.872/1986, a exemplo dos Acórdão 7200/2018-TCU-Segunda Câmara (relator Ministro-Substituto Marcos Bemquerer; e 6.235/2013-TCU-2ª Câmara (relator Ministro-Substituto André de Carvalho) .
Nesse sentido, as solicitações do MDS para que o convenente complementasse a documentação inerente à prestação de contas ou ajustasse documentos já enviados não caracterizam excessos por parte do concedente, mas sim a tentativa de sanear o processo, a fim de comprovar a boa e regular gestão dos recursos recebidos no âmbito do Convênio 174/2007.
Tampouco merece prosperar o argumento do responsável de que a guarda indefinida de documentos é inconstitucional e prejudica o exercício do direito ao contraditório e à ampla defesa. Consoante destacado pela unidade instrutora, a solicitação dos documentos foi feita nos exercícios de 2012 e 2013, ante a prestação de contas em 27/1/2009, de forma que resta evidenciado a consonância com o disposto no item 10.1 da cláusula décima do ajuste, que estabelece o prazo de cinco anos para o armazenamento dos comprovantes originais de despesa.
As alegações apresentadas pelo responsável de que executou o objeto do convênio e de que comprovou a execução de cada uma das 4 metas por meio de diversos documentos não se sustentam. Tampouco houve reconhecimento do concedente da execução do programa e de suas metas, conforme alega o responsável.
O Plano de Trabalho aprovado, no âmbito do Convênio 174/2007, estabeleceu 4 metas: Meta 1 - Implantação de Horta Popular; Meta 2 - Criação de pequenos animais; Meta 3 - Implantação da cozinha popular; e Meta 4 - Capacitação (Peça 8) .
A municipalidade realizou despesas descritas nos seguintes documentos:
a) Nota Fiscal 5.172, emitida por Cleunice Aparecido Faustino no valor de R$ 3.512,25 (peça 35, p. 1) ;
b) Notas Fiscais 2.390, 2.392, 2.393 e 2.395, de Paulo Rodrigues - Agropecuária no montante de R$ 27.559,60 (peça 35, p. 2-5) ;
c) Notas Fiscais 167 e 168, de Clóvis Tamaki Marcelino & Sestare no montante de R$ 4.675,83 (peça 35, p. 6-8) ;
d) Notas Fiscais 5.415 e 5.416, da KS Materiais de Construção Ltda. no valor total de R$ 26.206,00 (peça 35, p. 9-10) ; 
e) Notas Fiscais 059 e 060, da LJB Materiais para Construção Ltda. no total de R$ 13.220,40 (peça 35, p. 11-12) ;
f) Recibo de pagamento a autônomo (RPA) 019, em nome de Ana Cláudia Godoy Raquel, no valor de R$ 1.600,00 (peça 35, p. 13) ; e
g) RPA 018, em nome de Luiz Brocco, no valor de R$ 25.920,00 (peça 35, p. 14) .
À exceção do RPA 018 que não tem data, todos os comprovantes de despesas foram emitidos no período entre 26/11/2008 e 28/11/2008 e não fazem menção ao convênio (peça 35, p. 1-14) . Tal fato foi confirmado pelo Sr. Edimar Aparecido Pereira dos Santos ao MDS, nos termos do expediente datado de 12/6/2014 (peça 46, p. 2) . A ausência de identificação do convênio nas notas fiscais e nos RPAs está em desacordo com o art. 30 da Instrução Normativa STN 1/1997 e o item 10.1 da Cláusula Décima do ajuste, in verbis:
Instrução Normativa STN 1/1997
Art. 30. As despesas serão comprovadas mediante documentos originais fiscais ou equivalentes, devendo as faturas, recibos, notas fiscais e quaisquer outros documentos comprobatórios serem emitidos em nome do convenente ou do executor, se for o caso, devidamente identificados com referência ao título e número do convênio.
Convênio 174/2007
Cláusula Décima - Dos documentos de despesa e da obrigatoriedade de sua apresentação
10.1 As despesas serão comprovadas mediante documentos originais fiscais ou equivalentes, devendo as faturas, recibos, notas fiscais e quaisquer outros documentos comprobatórios ser emitidos em nome do CONVENENTE, devidamente identificados com referência ao título e número do Convênio. (...) 
O MDS, por meio do Parecer Técnico 23/2014 - CGAUP/DEISP/SESAN/MDS (peça 49) , registrou a impossibilidade de definir o nexo de causalidade entre os recursos repassados e as despesas efetuadas, "sobretudo porque não trazem em seu corpo menção ao convênio. A aquisição dos materiais e equipamentos por si só não conduz à conclusão de que eles foram colocados em uso e concorreram para os resultados esperados".
Quanto à meta 4, o responsável alega que encaminhou ao MDS programas de treinamento (peças 17 e 19) e apostila utilizada no Curso "Educação em Segurança Alimentar e Nutricional" (peça 34) , além de dois RPAs (peça 35, p. 13 e 14) e notas fiscais de peça 35, p. 1 e 8.
Entendo que essa documentação não assegura a execução da meta 4 - capacitação, em vista da ausência de documentos comprobatórios, tais como, registro de aulas ministradas, carga horária dos cursos ministrados e lista de presença de beneficiados.
A alegação do responsável de que a horta comunitária e a cozinha industrial estão em operação, com referência ao momento da resposta à citação promovida por este TCU, não assegura que o objeto do Convênio 174/2007 foi executado durante a sua vigência, por ausência de documentação probatória.
Vejamos.
O Convênio 174/2007 vigorou no período de 28/12/2007 a 30/11/2008. Não há informação nos autos de que o MDS tenha prorrogado a vigência do ajuste. Além disso, a municipalidade enviou, na data de 27/1/2009, a prestação de contas ao MDS, dentro do prazo estabelecido (peças 24 a 27) . O que permite concluir que a vigência expirou em 30/11/2008. Ou seja, resta claro que as despesas foram efetivadas praticamente no final da vigência do Convênio 174/2007.
Os registros constantes da relação de pagamentos encaminhada na prestação de contas (peça 25, p. 3) , atualizada pela relação de peça 33, p. 5, indicam que todos os pagamentos efetuados para cobrir as despesas mencionadas nas notas fiscais e nos RPAs foram realizados no período de 23/12/2008 a 30/12/2008. Portanto, após a vigência do ajuste, o que contraria o disposto no item 7.1 da Cláusula Sétima do Convênio 174/2007, in verbis:
CLÁUSULA SÉTIMA - DA GLOSA DAS DESPESAS
7.1 É vedada a utilização dos recursos repassados e pactuados neste Convênio em finalidade diversa da estabelecida no Plano de Trabalho a que se refere este Instrumento, bem como no pagamento de despesas efetuadas anterior ou posteriormente ao período de vigência acordado, ainda que em caráter de emergência.
Nesse contexto, considero que a documentação fiscal e financeira acostada aos autos, a título de prestação de contas, não assegura o nexo de causalidade entre os recursos federais repassados pelo MDS ao Município de Santa Cecília do Pavão/PR, por força do Convênio 174/2007, e as despesas realizadas, ante a ausência de documentos que comprovem a execução física das metas 1, 2, 3 e 4 estabelecidas no plano de trabalho do ajuste.
No presente caso, aplico a jurisprudência deste TCU de que a ausência de indicação do número do ajuste nas notas fiscais não é mera falha formal, mas constitui forte indício da ausência de nexo de causalidade entre os recursos recebidos e as despesas realizadas para a execução do objeto (Acórdão 12109/2018-TCU-Segunda Câmara, relator Ministro Augusto Nardes; 6.098/2017-TCU-1ª Câmara, relator Ministro Benjamin Zymler) . Ainda, configura irregularidade grave a falta de identificação do convênio nas notas fiscais, porquanto tal prática permite a utilização do mesmo documento fiscal para justificar a realização da despesa perante variados convênios e, até mesmo, em face da contabilidade municipal (Acórdão 2430/2017-TCU-Primeira Câmara, relator Ministro Walton Alencar) .
Friso, também, que, no caso em tela, restou caracteriza a responsabilização do Sr. Edimar Aparecido Pereira dos Santos ao não apresentar a documentação que assegure a execução física do objeto do Convênio 174/2007. Sobre esse aspecto, conforme anotou a unidade técnica, a jurisprudência do TCU indica que a responsabilidade dos jurisdicionados perante o TCU é de natureza subjetiva, caracterizada mediante a presença de simples culpa stricto sensu, sendo desnecessária a caracterização de conduta dolosa ou má-fé do gestor para que este seja responsabilizado (Acórdão 9004/2018-TCU-Primeira Câmara, relator Ministro Bruno Dantas) . Ainda, o dever de indenizar os prejuízos ao erário permanece sujeito à comprovação de dolo ou culpa, sem qualquer gradação, como é de praxe no âmbito da responsabilidade aquiliana, inclusive para fins do direito de regresso (art. 37, § 6º, da Constituição Federal) . As alterações promovidas na Lei de Introdução às Normas do Direito Brasileiro (LINDB) pela Lei 13.665/2018, em especial a inclusão do art. 28, não provocaram modificação nos requisitos necessários para a responsabilidade financeira por débito (Acórdão 2391/2018-TCU-Plenário, relator Ministro Benjamin Zymler) .
Nesse sentido, acolho o entendimento da unidade técnica, que contou com o aval do MPTCU, no sentido de que cabe ao Sr. Edimar Aparecido Pereira dos Santos o dever de comprovar a boa e regular utilização dos recursos repassados por força do Convênio 174/2007, o que não foi feito.
Não merece prosperar o argumento do responsável de que seus atos não eram discricionários. Conforme destacado pela unidade técnica, a execução do convênio se deu sem interferência do concedente, que avalia posteriormente a execução física e financeira do ajuste em conformidade com a legislação e nos limites do termo de convênio firmado.
Portanto, acompanho as conclusões da unidade técnica, que tiveram a anuência do MPTCU, no sentido de rejeitar as alegações de defesa apresentadas pelo Sr. Edimar Aparecido Pereira dos Santos, uma vez que não foram suficientes para sanear as irregularidades a ele atribuídas, não sendo aptas para afastar o débito imputado ao responsável.
Assim, cumpre julgar irregulares as contas do Sr. Edimar Aparecido Pereira dos Santos e condená-lo ao débito no valor histórico de R$ 100.066,75.
Diante do exposto, VOTO para que seja adotada a minuta de deliberação que ora trago ao exame deste Colegiado.
TCU, Sala das Sessões Ministro Luciano Brandão Alves de Souza, em 26 de maio de 2020.
Ministro VITAL DO RÊGO
Relator